---
title: "Visualização"
author: "Julio Trecenti, Daniel Falbel"
date: 2016-11-11
---

```{r, message=FALSE, warning=FALSE, include=FALSE}
knitr::opts_chunk$set(
  collapse = TRUE, 
  out.width = "60%", out.height = "60%",
  fig.retina = 2
)
```


Para este tópico vamos utilizar o `ggplot2`. O `ggplot2` é um pacote do R voltado
para a criação de gráficos estatísticos. Ele é baseado na Gramática dos Gráficos
(*grammar of graphics*, em inglês), criado por Leland Wilkinson, que é uma 
resposta para a pergunta: o que é um gráfico estatístico? Resumidamente, a gramática
diz que um gráfico estatístico é um mapeamento dos dados a partir de atributos
estéticos (cores, formas, tamanho) em formas geométricas (pontos, linhas, barras).

Para mais informações sobre a Gramática dos Gráficos, você pode consultar o livro
[*The Grammar of graphics*](http://www.springer.com/statistics/computational+statistics/book/978-0-387-24544-7), 
escrito pelo Leland Wilkinson, ou o livro [ggplot2: elegant graphics for data analysis](http://ggplot2.org/book/), do Hadley Wickham. 
Um [pdf do livro](http://moderngraphics11.pbworks.com/f/ggplot2-Book09hWickham.pdf) também está disponível.

Instale o pacote digitando `install.packages("ggplot2")`.

## Banco de dados

A seguir, vamos discutir os aspectos básicos para a construção de gráficos com o
pacote `ggplot2`. Para isso, utilizaremos o banco de dados contido no objeto `mtcars`.
Para visualizar as primeiras linhas deste banco, utilize o comando:

```{r}
head(mtcars)
```

O `mtcars` é um banco de dados de 1974 extraído da revista *Motor Trend US* que
compreende consumo de combustível e outros 10 aspectos de performance e engenharia
de 32 automóveis.

Entre as variáveis deste banco de dados estão:

- `mpg`: consumo de combustível (milhas por galão)
- `disp`: cilindrada, que é o [volume de deslocamento do motor](https://pt.wikipedia.org/wiki/Cilindrada)

Para saber mais sobre o `mtcarts`, digite `help(mtcars)`.

## As camadas de um gráfico

Antes de mais nada, vamos carregar o `ggplot2` usando:

```{r}
library(ggplot2)
```

No `ggplot2`, os gráficos são construídos camada por camada (ou, *layers*, em inglês),
sendo que a primeira delas é dada pela função `ggplot` (não tem o "2"). Cada camada
representa um tipo de mapeamento ou personalização do gráfico. O código abaixo é um
exemplo de um gráfico bem simples, construído a partir das duas principais camadas. 

```{r grafico1}
ggplot(data = mtcars) + 
  geom_point(mapping = aes(x = disp, y = mpg))
```

Observe que o primeiro argumento da função `ggplot` é um data frame. A função `aes()`
descreve como as variáveis são mapeadas em aspectos visuais de formas geométricas
definidas pelos *geoms*. Aqui, essas formas geométricas são pontos, selecionados pela
função `geom_point()`, gerando, assim, um gráfico de dispersão. A combinação dessas
duas camadas define o tipo de gráfico que você deseja construir.

## Aesthetics

A primeira camada de um gráfico deve indicar a relação entre os dados e cada aspecto
visual do gráfico, como qual variável será representada no eixo x, qual será
representada no eixo y, a cor e o tamanho dos componentes geométricos etc. Os aspectos
que podem ou devem ser mapeados depende do tipo de gráfico que você deseja fazer.

No exemplo acima, atribuímos aspectos de posição: ao eixo y mapeamos a variável `mpg`
(milhas por galão) e ao eixo x a variável `disp` (cilindradas). Outro aspecto que pode
ser mapeado nesse gráfico é a cor dos pontos


```{r mapear_am}
ggplot(data = mtcars) + 
  geom_point(mapping = aes(x = disp, y = mpg, colour = as.factor(am)))
```

Agora, a variável `am` (tipo de transmissão) foi mapeada à cor dos pontos, sendo que pontos vermelhos correspondem à transmissão automática (valor 0) e pontos azuis à transmissão manual (valor 1). Observe que inserimos a variável `am` como um fator, pois temos interesse apenas nos valores "0" e "1". No entanto, tambem podemos mapear uma variável contínua à cor dos pontos:

```{r mapear_cor}
ggplot(mtcars) + 
  geom_point(mapping = aes(x = disp, y = mpg, colour = cyl))
```

Aqui, o número de cilindros, `cyl`, é representado pela tonalidade da cor azul.

**Nota**: por *default*, a legenda é insirida no gráfico automaticamente.

Também podemos mapear o tamanho dos pontos à uma variável de interesse:

```{r mapear_tamanaho}
ggplot(mtcars) +
  geom_point(mapping = aes(x = disp, y = mpg, colour = cyl, size = wt))
```

**Exercício**: pesquisar mais aspectos que podem ser alterados no gráfico de dispersão. [Essa](http://ggplot2.tidyverse.org/articles/ggplot2-specs.html) é uma
boa referência.

## Geoms

Os *geoms* definem qual forma geométrica será utilizada para a visualização dos 
dados no gráfico. Como já vimos, a função `geom_point()` gera gráficos de dispersão
transformando pares (x,y) em pontos. Veja a seguir outros *geoms* bastante utilizados:

- `geom_line`: para linhas definidas por pares (x,y)
- `geom_abline`: para retas definidas por um intercepto e uma inclinação
- `geom_hline`: para retas horizontais
- `geom_boxplot`: para boxplots
- `geom_histogram`: para histogramas
- `geom_density`: para densidades
- `geom_area`: para áreas
- `geom_bar`: para barras

Veja a seguir como é fácil gerar diversos gráficos diferentes utilizando a mesma estrutura do gráfico de dispersão acima:

```{r}
ggplot(mtcars) + 
  geom_boxplot(aes(x = as.factor(cyl), y = mpg))
```

**Note** que para fazer um boxplot para cada grupo, precisamos passar para o aspecto
x do gráfico uma variável do tipo `factor`.

```{r}
ggplot(mtcars) + 
  geom_histogram(aes(x = mpg))
```

```{r}
ggplot(mtcars) + 
  geom_bar(aes(x = as.factor(cyl)))
```

<div class='admonition note'>
<p class='admonition-title'>
Um padrão para os gráficos
</p>
<p>
Você deve ter percebido que para fazer um gráfico usando `ggplot2` e a gramática
dos gráficos, existe um padrão:

```
ggplot(data = <DATA>) + 
  <GEOM_FUNCTION>(mapping = aes(<MAPPINGS>))
```

Para fazer um gráfico, basta substituir o que está entre `<` com um banco de dados,
uma função geométrica e uma coleção de *mapas estéticos*. Isso será muito útil quando você for fazer o seu próprio gráfico.
</p>
</div>

### Exercícios

1. Rode `ggplot(data = mtcars)`. O que você vê?
2. Quantas linhas existem no `mtcars`. Quantas colunas? **Dica**: use a função `nrows`.
3. O que a variável `qsec` descreve. Leia o help do `mtcars` para encontrar.
4. Faça um gráfico de dispersão de `mpg` por `qsec`
5. O que acontece se você fizer um gráfico de dispersão de `vs` por `mpg`? Porque o 
gráfico não é útil?

## Combinando gráficos

Considere os 2 gráficos a seguir.

```{r, fig.show='hold', out.width = "50%"}
# esquerda
ggplot(mtcars) + 
  geom_point(aes(y = mpg, x = disp))
# direita
ggplot(mtcars) + 
  geom_smooth(aes(y = mpg, x = disp))
```

Os gráficos são similares e completaam-se. O da esquerda, mostra como os pontos estão distribuídos. Ele mostra uma tendência de aumento do consumo de combustível de acordo
com as cilindradas. Já o gráfico da direita, resume essa relação. Simplificando-a para uma linha de tendência com alguma margem de confiança. 

Esses dois gráficos se completam, e ficam bons juntos. Com o `ggplot2` é muito fácil
sobrepor os dois gráficos, pois ele é pensado para que cada gráfico seja feito com
uma combinação de camadas. Veja o código abaixo.

```{r}
ggplot(mtcars) + 
  geom_point(aes(y = mpg, x = disp)) +
  geom_smooth(aes(y = mpg, x = disp))
```

Desta forma, sobrepusemos os pontos e a linha de suavização. No entanto, duplicamos alguns trechos no nosso código, o que geralmente não é bom. Imagine se você precisar
mudar a variável do eixo `y`, você precisará trocar o nome da variável em mais de um
lugar do código. Para resolver isso, você pode definir o *mapping* apenas uma vez
dentro da declaração do gráfico, conforme o código a seguir.

```{r}
ggplot(mtcars, aes(y = mpg, x = disp)) + 
  geom_point() +
  geom_smooth()
```

Veja que isso gera o mesmo gráfico!

Veja que mesmo com dois `geom`'s, o `ggplot` segue a mesma regra para mapear as
variáveis para as `aesthetics`. Por exemplo, se você mapear uma variável para 
a cor, você obterá o seguinte gráfico.

```{r}
ggplot(mtcars, aes(y = mpg, x = disp, colour = as.factor(cyl))) + 
  geom_point() +
  geom_smooth(method = "lm")
```

O `ggplot2` agora desenhou uma reta para cada um dos grupos de pontos e coloriu
cada grupo de pontos de uma cor diferente. Em alguns casos, você pode querer mapear
a cor em apenas uma das camadas do gráfico. Isso pode ser feito da seguinte forma:

```{r}
ggplot(mtcars, aes(y = mpg, x = disp)) + 
  geom_point(aes(colour = as.factor(cyl))) +
  geom_smooth(method = "lm")
```

Note que agora, cada grupo de pontos tem uma cor mas a reta é única, para todos os pontos.
