---
title: "Legendas no ggplot2"
author: "Julio Trecenti, Daniel Falbel"
date: 2016-11-18
---

```{r, message=FALSE, warning=FALSE, include=FALSE}
knitr::opts_chunk$set(
  collapse = TRUE, 
  out.width = "60%", out.height = "60%",
  fig.retina = 2
)
```

Começando de um simples boxplot feito no `ggplot2` vamos fazer diversas alterações nas legendas. O gráfico inicial é construido da seguinte forma:

```{r}
library(ggplot2)
# boxplot simples
bp <- ggplot(data=PlantGrowth, aes(x=group, y=weight, fill=group)) + geom_boxplot()
bp
```

## Removendo totalmente a legenda

Existem diversas maneiras para remover a legenda de um gráfico no `ggplot2`. A forma mais simples é usar `guides(fill = FALSE)` com `fill` sendo o atributo gráfico do qual você deseja remover a legenda.

```{r, fig.show='hold', out.width = "50%"}
# aqui definimos fill = FALSE, porque é o atributo do gráfico que relacionamos 
# a alguma variável.
bp + guides(fill = FALSE)

# também é possível remover a legenda por meio da escala de cores
# aqui também usamos o scale_fill_discrete, porque associamos fill
# a uma variável anteriormente.
bp + scale_fill_discrete(guide = F)
```

```{r}
# o comando a seguir remove todas as legendas, não importa o atributo que ela
# esteja representando.
bp + theme(legend.position="none")
```


## Alterando a ordem dos itens

Para alterar a ordem dos itens na legenda do gráfico no `ggplot2`, usamos o comando da escala de cores.

```{r}
bp + scale_fill_discrete(breaks=c("trt1","ctrl","trt2"))
bp
```

Dependendo de os aspectos gráficos (Ex: cores, formatos, preenchimentos) foram especificados você pode precisar usar alguma das seguintes funções: `scale_fill_manual`, `scale_colour_hue`, `scale_colour_manual`, `scale_shape_discrete`, `scale_linetype_discrete` , e assim por diante.

Você pode também querer inverter a ordem dos itens da legenda. Isso pode ser feito de uma das seguintes maneiras.

```{r, fig.show='hold', out.width = "50%"}
bp + guides(fill = guide_legend(reverse=TRUE))
bp + scale_fill_discrete(guide = guide_legend(reverse=TRUE))
```

## Removendo os títulos da legenda

Algumas vezes é necessário remover o título das legendas do gráfico feito no `ggplot2`.
Veja a seguir algumas maneiras:

```{r, fig.show='hold', out.width = "50%"}
# Remove o título apenas da legenda do preenchimento (fill)
bp + guides(fill=guide_legend(title=NULL))

# Remove o título de todas as legendas
bp + theme(legend.title=element_blank())
```

## Modificando texto, cores e rótulos

Para modificar os textos e rótulos das legendas existem duas formas. Uma delas é modificar o `data.frame` de forma com que os fatores tenham o mesmo nome que você deseja na legenda. Outra forma é usando as funções de `scale`. 

Veja algumas modificações que podem ser feitas por meio das funções de `scale`. Como a variável `group` está associada ao atributo `fill`, usamos as funções `scale_fill_xxx`.

```{r, fig.show='hold', out.width = "50%"}
# usamos scale_fill_discrete porque não queremos alterar as cores padrão,
# mas queremos que cada fator esteja associado a uma cor de tom diferente.
# mudamos aqui os rótulos e o título da legenda.
bp + scale_fill_discrete(name="Experimental\nCondition",
                         breaks=c("ctrl", "trt1", "trt2"),
                         labels=c("Control", "Treatment 1", "Treatment 2"))


# usamos scale_fill_manual porque queremos alterar as cores padrão.
# aqui escolhemos as cores da escala hexadecimal.
bp + scale_fill_manual(values=c("#999999", "#E69F00", "#56B4E9"), 
                       name="Experimental\nCondition",
                       breaks=c("ctrl", "trt1", "trt2"),
                       labels=c("Control", "Treatment 1", "Treatment 2"))
```

Veja que isso não aletrou o eixo X do gráfico.

## Modificando a aparência da legenda

Existem inúmeras modificações que podem ser realizadas na aparência da legenda. Todas elas estão relacionadas à modificação do `element_text`. Veja neste [link](http://docs.ggplot2.org/0.9.2.1/element_text.html) todos os atributos que podem ser modificados.

```{r}
# Mudando a aparência do título
bp + theme(legend.title = element_text(colour="blue", size=16, face="bold"))
```

```{r}
# Mudando a aparência dos rótulos
bp + theme(legend.text = element_text(colour="blue", size = 16, face = "bold"))
```

## Modificando a posição da legenda

É possível controlar a posição da legenda facilmente escolhendo uma das posições (left/right/top/bottom).

```{r}
bp + theme(legend.position="top")
```

Também é possível controlar a posição da legenda de forma precisa usando o comando.
Desta forma ela será posicionada dentro do gráfico com o ponto central sendo o valor do argumento `legend.position`. Esses valores são definidos de forma que o ponto (0,0) seja o canto inferior esquerdo e (1,1) seja o canto superior direito.

```{r}
bp + theme(legend.position=c(.5, .5))
```