---
title: "Exercícios: R como calculadora"
author: "Athos Damiani, Daniel Falbel"
date: 2016-12-27
---

```{r setup, include=FALSE}
knitr::opts_chunk$set(collapse = TRUE)
```

```{r, include=FALSE}
tutorial::go_interactive()
```

1. Calcule o número de ouro no R.

$$ \frac{1 + \sqrt{5}}{2} $$

```{r ex="exercicio_01", type="sample-code"}
# Digite a expressão que calcula o número de ouro.

```

```{r ex="exercicio_01", type="solution"}
# Digite a expressão que calcula o número de ouro.
(1 + sqrt(5))/2
```

```{r ex="exercicio_01", type="sct"}
test_output_contains("1.618034", incorrect_msg = "Tem certeza de que indicou a expressão corretamente?")
success_msg("Correto!")
```

2. O que dá divisão de 1 por 0 no R? E -1 por 0? 

```{r ex="exercicio_02", type="sample-code"}
1/0
-1/0
```

```{r ex="exercicio_02", type="sct"}
test_output_contains("Inf", incorrect_msg = "Tem certeza de que indicou a expressão corretamente?")
test_output_contains("-Inf", incorrect_msg = "Tem certeza de que indicou a expressão corretamente?")
success_msg("Correto!")
```

3. Quais as diferenças entre `NaN`, `NULL`, `NA` e `Inf`? Digite expressões que
retornam cada um desses resultados.

```{r ex="exercicio_03", type="sample-code"}
# NaN

# NULL

# NA

# Inf

```

```{r ex="exercicio_03", type="solution"}
# NaN é o resultado de uma operação matemática inválida. Significa Not A Number
0/0
# NULL é o vazio do R. É como se o objeto não existisse
NULL
a = NULL
is.null(integer(length = 0)) # veja que um vetor, mesmo sem elementos não é NULL
# NA é uma constante lógica do R. Siginifica Not Availlable. NA pode ser 
# convertido para quase todos os tipos de vetores do R. É usado principalmente para
# indicar valores faltantes.
NA
# Inf é significa infinito. É o resultado de operações matemáticas cujo limite é infinito.
1/0
1/Inf
```

4. Tente mentalmente calcular o que dá a conta `5 + 3 * 10 %/% 3 == 15` no R, sem rodar.

5. Adicionando apenas parênteses, faça a expressão acima retornar o resultado contrário.

```{r ex="exercicio_05", type="sample-code"}
5 + 3 * 10 %/% 3 == 15
```

```{r ex="exercicio_05", type="solution"}
5 + (3 * 10) %/% 3 == 15
```

```{r ex="exercicio_05", type="sct"}
test_output_contains("TRUE", incorrect_msg = "Tem certeza de que indicou a expressão corretamente?")
success_msg("Correto!")
```

6. O que acontece se você rodar:

```{r, eval = F}
x <- 4
if(x = 4) {
  'isso aqui apareceu'
}
x
```

```{r ex="exercicio_06", type="sample-code"}
x <- 4
if(x = 4) {
  'isso aqui apareceu'
}
x
```

7. Como você faria para que o código da pergunta anterior fizesse com que `'isso aqui apareceu'` fosse impresso no console mas nenhum erro aparecesse?

```{r ex="exercicio_07", type="sample-code"}
x <- 4
if(x = 4) {
  'isso aqui apareceu'
}
x
```

```{r ex="exercicio_07", type="solution"}
x <- 4
if(x == 4) {
  'isso aqui apareceu'
}
x
```

```{r ex="exercicio_07", type="sct"}
test_output_contains("isso aqui apareceu", incorrect_msg = "Tem certeza de que indicou a expressão corretamente?")
test_error()
success_msg("Correto!")
```
